【裁判字號】    97,易,441
【裁判日期】    971211
【裁判案由】    傷害等
【裁判全文】
臺灣苗栗地方法院刑事判決               97年度易字第441號
公  訴  人  臺灣苗栗地方法院檢察署檢察官
被      告  丁○○
選任辯護人  李文傑 律師
上列被告因家庭暴力罪之傷害等案件，經檢察官提起公訴（96年
度偵字第4328號），本院判決如下：
    主  文
丁○○犯傷害罪，處拘役伍拾日，如易科罰金，以新臺幣壹仟元
折算壹日；又犯毀謗罪，處拘役參拾日，如易科罰金，以新臺幣
壹仟元折算壹日。應執行有期徒刑柒拾日，如易科罰金，以新臺
幣壹仟元折算壹日。
    事  實
一、丁○○與丙○○為兄弟，係屬家庭暴力防治法第3 條第4 款
    所規定的家庭成員。其等2 人，於民國96年6 月29日9 時50
    分許，在苗栗縣苑裡鎮水波里6 鄰50號處，因細故發口角爭
    執，丁○○竟基於傷害之犯意而出手毆打丙○○，致丙○○
    受有頭部挫傷、擦傷、頸部擦傷、右手拇指扭傷等傷害。又
    丁○○明知丙○○並未盜領其父親之財產，基於誹謗之犯意
    ，於96年7 月18日14時30分許，在苗栗縣苑裡鎮調解委員會
    位於苗栗縣苑裡鎮○○路1 號2 樓的開放式辦公室，就其前
    述傷害丙○○一事為調解時，意圖散佈於眾，而當場指摘丙○○盜領其父親余金生之財產新臺幣（下同）百餘萬元等語
    ，足以毀損丙○○名譽。
二、案經丙○○訴由苗栗縣警察局通霄分局報告，及丙○○訴請
    臺灣苗栗地方法院檢察署檢察官偵查起訴。
    理  由
壹、程序部分：
    按被告以外之人於偵查中向檢察官所為陳述，除顯有不可信
    之情況者外，得為證據，刑事訴訟法第159 條之1 第2 項定
    有明文。偵查中對被告以外之人所為之偵查筆錄，或被告以
    外之人向檢察官所提之書面陳述，性質上均屬傳聞證據。惟
    現階段刑事訴訟法規定檢察官代表國家偵查犯罪、實施公訴
    ，依法其有訊問被告、證人及鑑定人之權，證人、鑑定人且
    須具結。而實務運作時，檢察官偵查中向被告以外之人所取
    得之陳述，原則上均能遵守法律規定，不致違法取供，其可
    信度極高，自得為證據。經查，本件證人即告訴人丙○○、
    證人乙○○、戊○○、鄭文魁、張蔡美齡等人，於檢察官偵
    查中所為之證述，性質上雖屬審判外之陳述，惟其等係於偵
    查中向檢察官所為之證述，且均經具結，復無顯有不可信之
    情況，衡諸上開規定，自具有證據能力，併此敘明。
貳、實體部分：
一、本件訊據被告丁○○固坦承於96年6 月29日9 時50分許，在
    苗栗縣苑裡鎮水波里6 鄰50號，與其胞兄即告訴人丙○○發
    生口角爭執。其有於96年7 月18日14時30分許，與告訴人丙○○在苗栗縣苑裡鎮○○路1 號2 樓苗栗縣苑裡鎮調解委員
    會進行調解等事實，但否認有傷害、毀謗之犯行，辯稱：「
    那天說盜領錢是乙○○說的，不是我說的，在調解委員會時
    都不讓我講話，全國贈與資料清單也是丙○○他們拿出來的
    。傷害的部份，我只有把丙○○的手撥開而已，沒有打他。
    」等語。
二、惟查：
  (一)證人即告訴人丙○○於檢察官偵查時結證稱：「（問：當天
    事發經過？）我那時和甲○○在講話，丁○○一進來就一直
    口說『百餘萬拿出來、百餘萬拿出來，不然就試試看』（台
    語），我回答他『我哪有拿』（台語），他講完他就打我，
    後來是甲○○用身體幫我擋開。」等語（參偵卷第20頁）。
  (二)證人甲○○於本院審理時結證稱：「（問：96年6 月29日上
    午9 點50分左右，在苗栗縣苑裡鎮水波里6 鄰50號房子，丁○○跟丙○○兩個人發生衝突的事情，你有沒有在場看到？
    ）有的。」、「（問：請把你所看到的經過扼要陳述？）那
    間房子是丙○○的，我跟丙○○租那間房子，丙○○三不五
    時會到我跟他租的那間房子去泡茶。後來我聽到車子的聲音
    ，我站起來看，我跟房東丙○○說是你弟弟阿輝，那個時候
    丁○○的車子停下來，他走到門口時，我跟他講說『阿輝，
    要不要到裡面喝茶。』，他跟我說『我要找清水』這樣而已
    ，他一進來之後，他第一句說『你跟阿爸偷拿的那一百多萬
    ，拿去哪裡了。』，那個時候丙○○回答說『我哪個時候有
    跟阿爸偷拿』。那個時候他們兩個兄弟就各說各的，過了一
    會兒，就打了起來。打起來的時候，是丙○○坐在我單人座
    的沙發上，背對丁○○，他們這段期間是在爭吵，沒有說到
    兩、三句話，丙○○先站起來，丁○○就用拳頭從背後打丙○○。那時候丙○○站起來時，好像就有一點好像老人家生
    氣顫抖的樣子，那時候第一下，是從鼻樑打下去，丙○○的
    眼鏡掉下去，我先把丙○○扶起來，再去撿眼鏡，等我撿起
    來後，我看到丙○○又跌倒了、、、第2 次丙○○跌倒我就
    沒有再扶他了，我就把丁○○推出去，推到離大門口約10多
    公尺丁○○的車上。丙○○第1 次被打的時候是鼻樑處有流
    血，第2 次是脖子靠近喉結之處有流血，這是我推丁○○上
    車之後才看到第2 次丙○○受傷的地方。」、、「（問：什
    麼時候租這個房子的？）我忘記了，我要看租約，大概3 、
    4 年左右。）」、「（問：你什麼時候認識丁○○？）搬進
    去住以後。」、、、「（問：你跟丁○○之間有沒有發生過
    口角？）租地時，丁○○叫我把草莓苗拔起來，那時候我有
    跟丁○○爭執過一次。」、、、「（問：丙○○被打以後，
    他的眼鏡有沒有破掉？）我沒有注意看。」、「（問：丙○○跟丁○○兩人有無互相拉扯、推擠？）拉扯沒有，可是我
    有看到丙○○用手要把丁○○甩開。」、「（問：是要甩開
    什麼？）要擋丁○○的拳頭。」、「（問：你是否知道丁○○鼻子左邊有傷？）我沒有看到。」、「（問：你當時有沒
    有注意看丁○○的身體有沒有受傷？）我沒有注意到。」、
    「（問：提示偵卷第8 到9 頁，你在苑裡分駐所所述是否實
    在？）實在。」、「（問：提示同偵卷第24到25頁，檢察官
    傳喚你作證時，你所述是否實在？）實在。」、「（問：你
    跟丁○○有無金錢或是債務糾紛？）完全沒有。」等語（參
    本院97年8 月7 日審判筆錄第3 至8 頁）。
  (三)是由證人丙○○、甲○○的上述證詞觀察，衡酌其等2 人於
    檢察官偵查時（參偵卷第20頁、第24至25頁）的證詞，可知
    其等2 人證述的情節均屬一致，且互核相符。再參酌卷附的
    診斷證明書所示（參偵卷第12頁），可知證人丙○○於96年
    6 月29日，至苑裡李綜合醫院就診，經醫師診斷的結果受有
    頭部挫傷、擦傷、頸部擦傷、右手拇指扭傷等傷害，核與證
    人丙○○、甲○○證述被告丁○○毆打證人丙○○的身體部
    位所造成的傷勢相符。由此足見，證人丙○○、甲○○2 人
    有關傷害部分的證詞為真實可採。
  (四)證人戊○○於本院審理時結證稱：「（問：96年6 月29日上
    午9 點50分左右，在苗栗縣苑裡鎮水波里6 鄰50號房子，丁○○跟丙○○兩個人發生衝突的事情，你有沒有在場看到？
    ）我有聽說，但是沒有看到。」、「（問：你是如何聽說的
    ？）我是在丙○○的女婿王明棋那邊聽到的，因為我是民意
    代表。」、「（問：你跟王明棋是結拜兄弟嗎？）朋友而已
    。」、「（問：你聽說這個事情之後，你如何處理？）因為
    兄弟，我就想辦法勸和，王明棋說他的父親與叔叔打架，叔
    叔說他的父親盜領1 百多萬的贈與稅。」、「（問：你如何
    去勸和？）我就說兄弟打一打就算了，如果他誤會你這點的
    話，我就把你們申請到協調會去講和就好了。」、「（問：
    你用什麼人的名義去申請調解？）好像是用丙○○的名義。
    」、「（問：是用申請調解什麼事情？）就是申請調解誤會
    一百多萬元的贈與稅，這個一百多萬元不是什麼錢，不是父
    親留下來的錢，是因為贈與的關係。」、「（問：有沒有要
    調解打架的事情？）打架的事情有在說，我有請丁○○道歉
    就好，丙○○說打架就打了，沒什麼關係，但是丁○○在外
    亂說他偷領老爸的一百多萬元，他很不高興。」、「（問：
    調解當天有哪些人在場？）雙方面的人，調解委員會有兩位
    ，我就交給調解委員會的人，說雙方和解就好了。我就去找
    旁邊的人聊天，後來聽說調解委員會的人看到一張桌上的什
    麼紙張，調解委員會的人解釋說那不是什麼遺產的問題，是
    贈與稅的問題，跟他們聲明一下說有贈與稅多少錢。」、「
    （問：當天丙○○這邊的人有哪幾個到場？）他的一個年輕
    的兒子『我不太認識，就是剛才有在旁聽席坐著的』、丙○○大兒子的女兒。」、「（問：丁○○這邊有誰到場？）丁○○與他的太太兩人。」、「（問：調解的場合是在苑裡鎮
    公所哪裡？）調解委員會的調解室裡面。」、「（問：在他
    們調解時，不相關的人是否能夠自由進出調解室？）我們苑
    裡調解會不像其他鄉鎮的設備那麼好，是在一個大辦公室裡
    面公務員在那邊上班，另外找一個小地方，大家在那邊談。
    」、「（問：大家在那邊溝通時，有沒有不相關的人在那邊
    旁聽？）沒有。」、「（問：調解的過程請扼要陳述？）本
    來是講100 多萬元，調解委員會的人跟他們講說那是贈與稅
    ，丁○○瞭解到那不是錢，丁○○又說有一筆30幾萬元寄在
    郵局裡面，他們又講到那邊去了。」、「（問：提示偵卷第
    59頁證人的訊問筆錄，當時調解的過程是否如你訊問所述？
    ）差不多就是那樣子了，從頭到尾就是這樣子了，我不會講
    其他不同的話。」、「（問：有一張全國贈與清單，你有沒
    有看到那張？）我有看到在桌上，我也有在他的女婿那邊看
    到，我就說這又不是什麼遺產的錢，那是贈與稅，我就趕快
    要他們調解。」、「（問：調解當天這張全國贈與資料清單
    資料，是什麼人提出的？）我不知道，我去那邊瞭解一下，
    我就去跟那邊調解會的秘書等人聊天。」、「（問：你在檢
    察官那邊講說這張清單是丙○○拿出來的，有何意見？）時
    間已經很久了，當初因為丁○○他有帶很多資料、東西來，
    我就一下子看他們講的結果如何，我一下子跑去與調解會的
    秘書聊天，我回去以後看到那張贈與稅的資料是放在丙○○
    前面的桌上，我就認為是丙○○拿出來的，我也聽到調解會
    的講說這不是什麼財產，這是贈與稅。」、「（問：當天有
    沒有聽到丁○○提到他們的兄弟的父親余金生30幾萬元的事
    情？）有的，這1 百多萬元已經沒有結果了，丁○○就說那
    老爸的那30幾萬元哪裡去了，要丙○○講出來。」、「（問
    ：你所謂的這1 百多萬元已經沒有結果了，是什麼意思？）
    就是經過調解會的人解釋後，丁○○知道事情了，所以才再
    問他老爸30幾萬元的事情。」、「（問：你有沒有對丁○○
    說為了什麼事情去調解？）有。」、「（問：所以兩方在調
    解時，都知道要去調解會談傷害及遺產的事情？）是的。」
    、「（問：你剛才跟辯護人說你有提傷害的事情就不要再講
    了，來講遺產的事情好了，這是開會時說的嗎？還是開會之
    前說的？）開會前及開會中我都有提。」、「（問：所以就
    你在與會的過程中，這些調解委員是否知道除了傷害之外，
    還有遺產方面的糾紛？）都瞭解。」、「（問：你之前在檢
    察官面前作證所述，是否實在？）實在。」等語（參本院97
    年8 月7 日審判筆錄第9 至14頁）。
  (五)是由證人戊○○的上述證詞觀察，復衡酌其於檢察官偵查時
    證稱：「（問：當天何人拿出這張文書『即全國贈與資料清
    單』放到桌上？）我不知道何人拿出，但丁○○就拿該申報
    文件說『這一百多萬就是被丙○○領走的，他們就是為了這
    張打架的』。後來丁○○這樣說後，鄭文魁才拿這張來看後
    ，對著在場的人說這張不是存款單，是財產贈與申報書。丁○○聽完後就說我了解了，但父親還有一筆35萬的存款，要
    丙○○交代清楚，之後他們又吵起來了。」等語（參偵卷第
    88頁），可知其係證稱被告丁○○於上述時間，在苗栗縣苑
    裡鎮調解委員會調解時，以贈與人余金生94年全國贈與資料
    清單（參偵卷第15頁、第38頁）指陳告訴人丙○○盜領其等
    父親余金生1 百餘萬元等情。
  (六)證人乙○○於本院審理時結證稱：「（問：96年7 月18日在
    苑裡鎮公所的調解會，你是否有到場？）有的。」、、「（
    問：申請調解什麼事情？）調解丁○○打我父親及說我父親
    偷領錢的事情。」、「（問：當天你有沒有看到一張全國贈
    與資料清單？）這是調解委員會問丙○○說你們為何吵架，
    丙○○就說丁○○一進門就說要他把1 百多萬元拿出來，丙○○說沒有，說如果說他有偷領錢，要把證據拿出來，丁○○就從口袋拿出一張全國贈與資料清單，這張全國贈與資料
    清單是丁○○打電話去我大哥，說我父親偷領多少錢。我父
    親就打電話給我大哥及姐姐去丁○○那邊瞭解，丁○○就拿
    出這張全國贈與資料清單說是證據，丙○○就請姪子到苗栗
    瞭解清楚，我手上這張全國贈與資料清單就是丁○○跟我大
    哥說我父親偷領錢證據的影本，那張的來源是丁○○拿給我
    姊夫王明棋，說是我父親盜領1 百多萬元的證據，我們的手
    上本來沒有這份資料，這張全國贈與資料清單的影本是在調
    解委員會之前就已經影印起來了。」、「（問：調解當天你
    有沒有聽到丁○○問到你祖父余金生定期存款30幾萬元的事
    情？）調解委員會解釋說這張全國贈與資料清單並不是錢，
    丁○○就又轉到上開定存30萬元的事情，反正他就是要轉到
    我父親有盜領錢的事情。」、「（問：提示偵卷第61頁，這
    是你在檢察官開庭時所述，所述是否實在？）實在。」、「
    （問：在調解委員會時，丁○○有沒有當著你們的面講說你
    父親丙○○有盜領你祖父1 百多萬元的事情？）是調解委員
    會跟他說講人家偷領錢要有證據，丁○○就把上開全國贈與
    資料清單拿出來。」、「（問：丁○○把全國贈與資料清單
    拿出來時，有沒有說什麼話？）丁○○拿清單出來，跟調解
    委員說哪一條哪一條加起來，總共有1 百多萬元，丁○○跟
    調解委員會的人講時，距離有一點遠，我聽不清楚，但是在
    調解委員會的委員問問題之前，丁○○有講那些話，就是說
    我父親偷領錢的話。」等語（參本院審卷97年8 月7 日審判
    筆錄第16至18頁）。
  (七)是由證人乙○○的上述證詞觀察，復衡酌其於檢察官偵查時
    證稱：「（問：是否曾聽文丁○○質疑、或口述丙○○盜領
    余金生存款？）調解當天，調解委員問說傷害的事情形怎麼
    發生，丙○○就回答委員說當天丁○○跑到水坡50號，質疑
    丙○○盜領父親存款而發生打架的事。接著委員就問丁○○
    說『你說丙○○偷領錢，有沒有證據？』，丁○○以一張文
    件，說『這就是丙○○盜領父親存款的證據』，委員拿文件
    來看，向丁○○解釋說那也不是現金，是公告地價的財產價
    值，而且也只是免課徵贈與稅的資料而已。後來大家就講一
    些家族的話題，談了之後他老婆就氣沖沖拉著他走了。」等
    語（參偵卷第60頁），可知其係證稱被告丁○○於上述時間
    ，在苗栗縣苑裡鎮調解委員會調解時，以贈與人余金生94年
    全國贈與資料清單（參偵卷第15頁、第38頁）指陳告訴人丙○○盜領余金生1百餘萬元等情。
  (八)證人鄭文魁於檢察官偵查時結證稱：「問：提示乙○○庭呈
    之94年贈與稅申報書，當天是否有人拿這一張出來說？）有
    ，那一張就放在桌上，但何人拿出來我不清楚，後來我拿起
    來一看，就說那不是存款單，而是申報贈與稅的文件。」等
    語（參偵卷第88頁）。
  (九)是由證人丙○○、戊○○、乙○○等人上述證詞，參酌證人
    鄭文魁、張蔡美齡（參偵卷第88頁）的證詞，可知證人丙○○、戊○○、乙○○等人之證詞相符，均堪認為真實。再斟
    酌證人甲○○證稱：「被告丁○○於96年6 月29日9 時50分
    許，在苗栗縣苑裡鎮水波里6 鄰50號，對告訴人丙○○稱：
    『你跟阿爸偷拿的那一百多萬，拿去哪裡了。』」等語（參
    本院審卷97年8 月7 日審判筆錄第4 頁），可見被告丁○○
    至遲於96年6 月29日，已懷疑告訴人丙○○盜領其父余金生
    1 百餘萬元財產，並當面質疑告訴人丙○○，且於盛怒之下
    毆傷告訴人丙○○。復於上述日期，在苗栗縣苑裡鎮調解委
    員，就上述傷害、遺產等情事調解時，怒氣難消，於該處公
    眾得出入的調解委員會開放式辦公場所，當場指摘丙○○盜
    領其父親余金生之財產新臺幣百餘萬元等情，應為案發之經
    過。
  (十)再查，卷附余金生贈與告訴人丙○○之贈與資料清單所載，
    乃余金生贈財與予告訴人之情形，實無從據以認告訴人丙○○有何領款情事。而該資料清單最上面即載有「全國贈與資
    料清單」，其所列載之財產種類則均為「土地」，實無使人
    認該資料清單為領款紀載，但被告丁○○竟於調解之會場當
    眾直指該資料清單即告訴人盜領紀錄，顯足毀損告訴人之名
    譽。
  (十一)綜上，被告丁○○前述辯解，顯為臨訟卸責之詞，不足採信
    。此外，又有診斷證明書、全國贈與資料清單在卷可考，其
    傷害、毀謗犯行洵堪認定。
三、核被告丁○○所為，係犯刑法第277 條第1 項之普通傷害罪
    、第310 條第1 項之毀謗罪。其所犯之上述2 罪，雖屬家庭
    暴力防治法第2 條第2 項所稱之家庭暴力罪，惟因家庭暴力
    防治法並無罰則規定，故其上述犯行，仍應依刑法傷害罪、
    毀謗罪論處。又其所犯之前述2 罪，犯意個別、行為互殊，
    應予以分論併罰。爰審酌被告僅因細故即毆打告訴人成傷，
    造成告訴人身心受創，實不足取。又其在知悉告訴人並未有
    盜領其父財產情事下，仍在苑裡調解委員會辦公室，對告訴
    人指摘上述不實情事，而毀謗告訴人，造成告訴人名譽受損
    ，亦不足為取。爰審酌其為告訴人之胞弟、並考量其犯罪的
    動機、目的、手段、於犯罪後否認犯行，犯後態度非佳，並
    衡酌其尚未與告訴人和解、賠償告訴人損失等一切情狀，分
    別量處如主文所示之刑，並均諭知易科罰金之折算標準，復
    定其應執行刑，及諭知易科罰金之折算標準。
據上論斷，應依刑事訴訟法第299 條第1 項前段，刑法第277 條
第1 項、第310 條第1 項、第51條第6 款、第41條第1 項前段、
，刑法施行法第1 條之1 第1 項、第2 項前段，判決如主文。
本案經檢察官黃明正到庭執行職務。
中    華    民    國    97    年    12    月    11    日
                  刑事第三庭  法  官  呂曾達
以上正本證明與原本無異。
如不服本判決應於收受判決後10日內向本院提出上訴書狀，並應
應敘述具體理由。其未敘述上訴理由者，應於上訴期間屆滿後20
日內向本院補提理由書 (均須按他造當事人之人數附繕本)「 切
勿逕送上級法院」。告訴人或被害人如對本判決不服者，應具備
理由請求檢察官上訴，其上訴期間之計算係以檢察官收受判決正
本之日期為準。
                              書記官  許千士
中    華    民    國    97    年    12    月    11    日
附錄論罪科刑法條：
中華民國刑法第277條第1項、第310 條第1 項。
中華民國刑法第277條
（普通傷害罪）
傷害人之身體或健康者，處 3 年以下有期徒刑、拘役或 1 千元
以下罰金。
犯前項之罪因而致人於死者，處無期徒刑或 7 年以上有期徒刑；
致重傷者，處3 年以上10年以下有期徒刑。
中華民國刑法第310條
（誹謗罪）
意圖散布於眾，而指摘或傳述足以毀損他人名譽之事者，為誹謗
罪，處 1 年以下有期徒刑、拘役或 5 百元以下罰金。
散布文字、圖畫犯前項之罪者，處 2 年以下有期徒刑、拘役或 1
千元以下罰金。
對於所誹謗之事，能證明其為真實者，不罰。但涉於私德而與公
共利益無關者，不在此限。


司法院資訊處製作；財團法人民間司法改革基金會備份。
